ACORDAO-COMPLETO-2489617

ACÓRDÃO 18632/2021 ATA 40/2021 - PRIMEIRA CÂMARA

VISTOS, relatados e discutidos estes autos de Tomada de Contas Especial instaurada pelo Fundo Nacional de Desenvolvimento da Educação (FNDE) em desfavor de Maria Arlene Barros Costa, ex-prefeita (gestão 2009/2012) do Município de Dom Pedro/MA, em razão da omissão no dever de prestar contas dos recursos do Programa Dinheiro Direto na Escola - exercício de 2011 (PDDE/2011) e do Programa Dinheiro Direto na Escola - Plano de Desenvolvimento da Escola, exercício de 2011 (PDDE-PDE/2011) ,
ACORDAM os Ministros do Tribunal de Contas da União, reunidos em sessão da 1ª Câmara, ante as razões expostas pelo Relator, em:
9.1. julgar irregulares as contas de Maria Arlene Barros Costa, com fundamento nos arts. 1º, inciso I, 16, inciso III, alínea "a", 19 e 23, inciso III, da Lei 8.443/1992, condenando-a ao pagamento das quantias abaixo especificadas, fixando-lhe o prazo de quinze dias, a contar da notificação, para que seja comprovado, perante o Tribunal (art. 214, inciso III, alínea "a", do Regimento Interno) , o recolhimento da dívida aos cofres do Fundo Nacional de Desenvolvimento da Educação (FNDE) , atualizada monetariamente e acrescida dos juros de mora calculados a partir das datas de ocorrência indicadas até a data do efetivo recolhimento, na forma prevista na legislação em vigor:
	Data de ocorrência
	Valor (R$) 

	4/1/2011
	66.000,00

	5/1/2011
	50.716,80

	5/1/2011
	5.329,70

	7/7/2011
	9.731,20

	7/7/2011
	13.132,40

	8/7/2011
	12.000,00

	11/7/2011
	50.973,00

	11/7/2011
	10.350,00

	11/7/2011
	3.634,30

	12/7/2011
	130,50

	15/7/2011
	1.687,00

	15/7/2011
	318,90

	15/7/2011
	3.812,40

	18/7/2011
	1.587,30

	5/9/2011
	87,00

	6/9/2011
	675,60

	6/9/2011
	337,80

	6/9/2011
	174,00

9.2. aplicar à Sra. Maria Arlene Barros Costa, com fundamento no art. 57 da Lei 8.443/1992, multa no valor de R$ 40.000,00 (quarenta mil reais) , fixando-lhe o prazo de quinze dias, a contar da notificação, para comprovar, perante o Tribunal, nos termos do art. 214, inciso III, alínea "a", do RI/TCU, o recolhimento da referida quantia ao Tesouro Nacional, atualizada monetariamente desde a data do presente acórdão até a do efetivo recolhimento, se for paga após o vencimento, na forma da legislação em vigor;
9.3. autorizar, desde logo, nos termos do art. 28, inciso II, da Lei 8.443/1992, a cobrança judicial das dívidas caso não atendida a notificação; 
9.4. remeter cópia deste Acórdão à Procuradoria da República no Estado do Maranhão, com fundamento no art. 12, inciso IV, da Lei 8.443/1992 c/c o § 7º, in fine, do art. 209 do Regimento Interno do TCU, para o ajuizamento das ações que considere cabíveis; e
9.5. dar ciência desta deliberação à responsável.

Tomada de Contas Especial instaurado pelo Fundo Nacional de Desenvolvimento da Educação/Ministério da Educação, em razão da omissão no dever de prestar contas dos recursos repassados ao Município de Dom Pedro/MA, à conta do PDDE e do PDDE/PDE-Escola, ambos no exercício de 2011.

Primeira Câmara

Município de Dom Pedro/MA.

3. Responsável: Maria Arlene Barros Costa (CPF XXX.779.633-XX).

13.1. Ministros presentes: Walton Alencar Rodrigues (Presidente), Vital do Rêgo e Jorge Oliveira.
13.2. Ministro-Substituto convocado: Augusto Sherman Cavalcanti (Relator).

AUGUSTO SHERMAN

A SecexTCE elaborou a instrução de mérito à peça 48, transcrita a seguir, a qual recebeu a aprovação dos dirigentes daquela unidade técnica.
	"INTRODUÇÃO
1.	Trata o presente processo de tomada de contas especial instaurada pelo Fundo Nacional de Desenvolvimento da Educação - FNDE, em desfavor da Sra. Maria Arlene Barros Costa, ex-Prefeita do Município de Dom Pedro/MA (gestão 2009/2012) e do Sr. Hernando Dias de Macedo, Prefeito sucessor (gestão 2013/2016) , ante a omissão no dever de prestar contas dos recursos do Programa Dinheiro Direto na Escola - PDDE e do Programa Dinheiro Direto na Escola - Plano de Desenvolvimento da Escola - PDDE-PDE, repassados no exercício de 2011, regulamentados pela Resolução/CD/FNDE nº 17, de 19/4/2011, e Resolução/CD/FNDE nº 25, de 24/5/2011, respectivamente.
2. 	O PDDE/2011 tinha por objeto repassar os recursos financeiros, em caráter suplementar, destinados a cobertura de despesas de custeio, de manutenção e de pequenos investimentos, que concorram para a garantia do funcionamento e melhoria da infraestrutura física e pedagógica dos estabelecimentos de ensino. Por sua vez, o PDDE-PDE/2011 tinha por objeto contribuir para o provimento das necessidades prioritárias das escolas beneficiárias que concorram para a garantia de seu funcionamento e para a promoção de melhorias em sua infraestrutura física e pedagógica, bem como incentivar a autogestão escolar e o exercício da cidadania com a participação da comunidade no controle social.
HISTÓRICO 
3. 	Para execução do PDDE/2011 e PDDE-PDE/2011, o FNDE repassou a importância total de R$ 230.677,90, conforme relações de ordens bancárias constantes da peça 2, p.4-13 e 34-36. Os recursos foram creditados nas contas bancárias específicas, como segue:
Programa Dinheiro Direto na Escola - PDDE/2011 (peça 2, p. 70) :
	Data
	Valor Original 
 (R$1,00) 

	30/12/2010
	50.716,80

	30/12/2010
	5.329,70

	04/07/2011
	9.731,20

	04/07/2011
	13.132,40

	05/07/2011
	12.000,00

	06/07/2011
	50.973,00

	06/07/2011
	10.350,00

	06/07/2011
	3.634,30

	07/07/2011
	130,50

	12/07/2011
	1.687,00

	12/07/2011
	318,90

	12/07/2011
	3.812,40

	13/07/2011
	1.587,30

	31/08/2011
	87,00

	01/09/2011
	675,60

	01/09/2011
	337,80

	01/09/2011
	174,00

	Total
	164.677,90

PDDE-Plano de Desenvolvimento da Escola- PDDE-PDE/2011 (peça 2, p. 71) :
	Data
	Valor Original  (R$1,00) 

	29/12/2010
	66.000,00

	Total
	66.000,00

4.	Os prazos para prestar contas do PDDE/2011 e PDDE-PDE/2011 encerraram-se em 30/4/2013 (peça 2, p. 70/71) , mas, até aquela data, não foi confirmado o envio das prestações de contas para o FNDE.
5.	Conforme apontado na Informação 150/2018 e 430/2018- SEOPC/COPRA/CGCAP-DIFIN/FNDE, de 26/1/2018 e 20/2/2018 (peça 2, p. 22/23 e 68/69, respectivamente) , o FNDE verificou a ausência das prestações de contas do PDDE/2011 e do PDDE-PDE/2011.
6.	Em virtude dessas irregularidades, foram emitidos os Ofícios n° 23714E/2013 e n° 19825E/2013-SEOPC/COPRA/CGCAP/DIFIN/FNDE, ao Sr. Hernando Dias de Macedo, Prefeito sucessor (peça 2, p. 27 e 47, e respectivos comprovantes de recebimento, p. 31 e 51) e à Sra. Maria Arlene Barros Costa, ex-Prefeita, recebedora dos valores transferidos (peça 2, p. 71) , o qual retornou como 'ausente', conforme peça 2, p. 32/33. Fez-se a notificação da Sra. Maria Arlene Barros Costa também por meio do Edital de Notificação nº  82, de 1º/12/2017 e Notificação nº 83, de 1º/12/2017 (peça 2, p. 50) .
7.	Diante da inércia dos implicados, concluiu-se, por meio das Informações n° 150/2018 e nº 430/2018- SEOPC/COPRA/CGCAP/DIFIN/FNDE, pela conduta omissiva da ex-Prefeita, Sra. Arlene Barros Costa, ex-Prefeita (gestão 2009/2012) , em relação aos recursos transferidos.
8.	O Prefeito sucessor, Sr. Hernando Dias de Macedo, diante das notificações recebidas, protocolizou Representação junto ao Ministério Público federal (peça 2, p. 25) , motivo pelo qual o Relatório de TCE nº 310/2018- DIREC/COTCE/CGAPC/DIFIN-FNDE/MEC considerou não haver corresponsabilidade do Prefeito sucessor, com fundamento no Parecer nº 767/2008 da Procuradoria Federal no FNDE - PROFE (peça 2, p. 72, item 9 e 10) .
9.	Diante da não apresentação da prestação de contas e da consequente não demonstração da boa e regular aplicação dos recursos federais repassados, assim como da não devolução dos recursos, instaurou-se a Tomada de Contas Especial. Nesse sentido, no Relatório de TCE 310/2018- DIREC/COTCE/CGCAP/DIFIN-FNDE/MEC (peça 2, p. 70-75) , concluiu-se que o prejuízo importaria no valor total dos recursos repassados, imputando-se a responsabilidade à Sra. Maria Arlene Barros Costa, ex-Prefeita (gestão 2009/2012) , uma vez que era a pessoa responsável pela gestão e execução dos recursos federais recebidos à conta do PDDE/2011 e PDDE-PDE/2011, nos termos do entendimento do FNDE.
10.	O Relatório de Auditoria 1084/2018, da Controladoria-Geral da União (peça 5, p. 1-4) , chegou às mesmas conclusões.
11.	Adicionalmente, após serem emitidos o Certificado de Auditoria, o Parecer do Dirigente de Controle Interno (peça 5, p. 5 e 6, respectivamente) e o Pronunciamento Ministerial (peça 6) , o processo foi remetido a este Tribunal.
ANÁLISE DOS PRESSUPOSTOS DE PROCEDIBILIDADE DA IN/TCU 71/2012
12.	Verificou-se que não houve o transcurso de mais de dez anos desde o fato gerador sem que tenha havido a notificação do responsável pela autoridade administrativa federal competente (art. 6º, inciso II, c/c art. 19, da IN/TCU 71/2012, modificada pela IN/TCU 76/2016) , uma vez que os recursos foram transferidos nos exercícios de 2010 e 2011, a omissão na prestação de contas se concretizou em 30/4/2013 (peça 2, p.70-71) , e a responsável foi notificada sobre a irregularidade pela autoridade administrativa competente em 2017, por meio do Edital nº 82, de 1/12/2017 (peça 2, p. 50) .
13.	Verificou-se que o valor atualizado do débito apurado sem juros, até 1/1/2017 (peça 21) , é superior a R$ 100.000,00, na forma estabelecida conforme os arts. 6º, inciso I, e 19, da IN/TCU 71/2012, modificada pela IN/TCU 76/2016.
14.	A tomada de contas especial estava, assim, devidamente constituída e em condição de ser instruída.
EXAME TÉCNICO
15.	Em instrução preliminar deste Tribunal (peça 9) , analisando-se os documentos nos autos, concluiu-se que não houve repasse à Prefeitura (EEx) , mas apenas transferências às associações representativas das escolas públicas (UEx) ; assim, se tivesse havido repasse à EEx, a responsabilidade pela prestação de contas recairia exclusivamente sobre a Sra. Maria Arlene Barros Costa, ex-Prefeita (gestão 2009/2012) , que teria sido a gestora dos recursos e tinha o dever de manter nos arquivos a documentação comprobatória.
16.	No entanto, o exame técnico preliminar da Secex-TCE observou que o Sr. Hernando Dias de Macedo, Prefeito sucessor (gestão 2013/2016) , tinha condições de solicitar às Unidades Executoras (UExs) que receberam os recursos diretamente, que encaminhassem as documentações relativas ao PDDE/2011 e PDDE-PDE/2011, para que fossem feitas as análises e, caso fossem aprovadas as prestações de contas dessas unidades, este deveria apresentar as prestações de contas consolidadas ao FNDE (peça 9, p. 5, item 28) .
17.	Com referência aos recursos do PDDE, nos casos em que não ficar comprovado que as UExs apresentaram as prestações de contas, a jurisprudência do Tribunal estabeleceu que a responsabilidade pelas respectivas contas fica restrita ao gestor que deveria analisar, consolidar e encaminhá-las ao FNDE, conforme Acórdão 2301/2009-TCU-Primeira Câmara (peça 9, p. 5, item 26) .
18.	Dessa forma, foi identificada a necessidade de realização de citação e audiência do Sr. Hernando Dias de Macedo, e, em cumprimento ao pronunciamento da unidade (peça 11) , foi a mesma realizada, conforme Ofícios 1883 e 1884/2019-TCU/Secex-TCE, de 16/4/2019, recebidos em 7 e 8/5/2019 (peças 13-16) .
19.	Transcorrido o prazo regimental, o responsável permaneceu silente, tendo a unidade técnica do TCU, em nova instrução de peça 23, proposto o julgamento de mérito pela revelia do Sr. Hernando Dias Macedo, e irregularidade das contas.
20.	Nada obstante, tramitado o processo ao Ministério Público junto ao TCU e chegado ao Gabinete do Ministro Relator, este, em concordância com o Parquet, manifestou-se nestes termos:
 (...) 
2.	Nesta etapa processual, os autos foram encaminhados ao meu Gabinete com proposta de mérito (peça 23) elaborada no âmbito da Secex-TCE. Aquela unidade técnica propõe o julgamento pela irregularidade das contas do prefeito sucessor, Hernando Dias de Macedo, apesar da responsabilização desse gestor ter sido afastada na fase interna, uma vez que protocolizou Representação junto ao Ministério Público Federal (peça 2, p. 72) . Ao mesmo tempo, a Secex-TCE afastou a responsabilidade de Maria Arlene Barros Costa.
3.	Essa forma de responsabilização adotou como paradigma o Acórdão 6744/2018-TCU-Primeira Câmara (peça 9, p. 4) , da minha relatoria, em cujo voto condutor exarei o entendimento de que, nos casos dos recursos do Programa Dinheiro Direto na Escola (PDDE) repassados diretamente às unidades executoras (UEx) - que é o presente caso - a responsabilidade pela omissão no dever de prestar contas dos recursos está restrita ao prefeito em cujo mandato deveria ter ocorrido a análise, a consolidação e o encaminhamento das prestações de contas das unidades executoras ao FNDE, ainda que a aplicação dos recursos tenha ocorrido em gestão anterior.
4.	O Ministério Público junto ao TCU, por meio do parecer à peça 26, discorda do encaminhamento proposto pela Secex-TCE, por entender que, no caso em análise, a responsabilização deve ser atribuída à prefeita em cuja gestão foram recebidos os recursos, uma vez que estes foram repassados em 2011, sendo que o prazo para apresentação da prestação de contas pela prefeitura ao FNDE se encerrou em 30/04/2013, já na gestão do prefeito sucessor. Assim, a antecessora teria tido o prazo de um ano para cobrar, analisar e consolidar as contas das UEx referentes a 2011, o que não foi feito na sua gestão, que se encerrou ao final de 2012. Dessa forma, propõe a citação daquela gestora, medida processual que ainda não ocorreu neste processo.
5.	Entendo caber razão ao MP/TCU. 
6.	O Acórdão 6744/2018-TCU-Primeira Câmara, no qual a unidade técnica buscou fundamentação para citar apenas o prefeito sucessor, não se amolda à situação tratada nestes autos. A tomada de contas especial julgada por aquela decisão tratava de recursos repassados às UEx no exercício de 2012, com prazo de prestação de contas pela prefeitura ao FNDE, conforme a Resolução CD/FNDE 12/2012, encerrando-se em 28/2/2013, portanto, já no mandato do prefeito sucessor. Ocorre que as UEx tinham prazo para apresentar a prestação de contas à prefeitura até 31/12/2012, portanto, coincidente com o final do mandato do antecessor.
7.	No presente caso, em que os recursos foram repassados em 2011, o prazo inicialmente estabelecido pela Resolução/CD/FNDE 17/2011 para que a prefeitura prestasse contas desses recursos ao FNDE findou-se em 28/02/2012, portanto, dentro do mandato da prefeita antecessora. Entretanto, por meio da Resolução/CD/FNDE 2/2012, foi instituída, por meio do seu art. 1º, a obrigatoriedade, a partir de 2012, de a utilização do Sistema de Gestão de Prestação de Contas (SiGPC) , desenvolvido pelo FNDE, para o processamento online de todas as fases relacionadas ao rito de prestação de contas dos recursos repassados a título de Transferências Voluntárias e Obrigatórias/Legais. Ao mesmo tempo, essa norma, nos termos do art. 8º, suspendeu inicialmente por cem dias os prazos de entrega das prestações de contas que tivessem vencimento entre 1º de janeiro e 31 de julho de 2012. O prazo final para apresentação da prestação de contas acabou por ser estendido até 30/04/2013, conforme a Resolução/CD/FNDE 5/2013, o que o fez se adentrar ao mandato do prefeito sucessor.
8.	Portanto, conforme apontado pelo MP/TCU, em função dessas prorrogações, a prefeita antecessora teve todo o exercício de 2012 para cobrar, analisar, consolidar e apresentar as contas ao FNDE. Caso ela não tivesse conseguido apresentar essas prestações de contas ao FNDE, por eventuais problemas relacionados à fase de transição para o SiGPC, cabia-lhe repassar ao prefeito sucessor a documentação relativa às contas apresentadas pelas UEx, de forma que esse gestor pudesse posteriormente incluí-las no sistema. Entretanto, inexistem nos autos até o presente momento elementos comprobatórios de que a ex-prefeita tenha adotado essa providência - pelo contrário, o fato de seu sucessor ter protocolizado Representação junto ao Ministério Público Federal demonstra, em princípio, que ela não lhe teria repassado tal documentação. Essa providência do ex-prefeito sucessor também serve para lhe isentar de responsabilidade neste processo, nos termos da Súmula/TCU 230.
9.	Ante o exposto, restituo os autos à Secex-TCE para adoção das providências relativas à citação de Maria Arlene Barros Costa.
21.	Assim, em cumprimento àquela decisão, retornaram os autos a esta Secretaria para citação da Sra. Maria Arlene Barros Costa, ex-Prefeita de Dom Pedro/MA (gestão 2009/2012) , uma vez ter sido afastada a responsabilidade do Sr. Hernando Dias de Macedo, Prefeito sucessor (gestão 2013/2016) .
22.	Na instrução de peça 29, propôs-se a realização da citação e da audiência da responsável, nestes termos:
'32.1. 	realizar a CITAÇÃO da Sra. Maria Arlene Barros Costa (CPF XXX.779.633-XX) , ex-Prefeita de Dom Pedro/MA (gestão 2009/2012) uma vez que, em face da omissão na prestação de contas, não logrou êxito em demonstrar a boa e regular aplicação dos recursos federais recebidos à conta do Programa Dinheiro Direto na Escola - exercício de 2011 (PDDE/2011) e do Programa Dinheiro Direto na Escola - Plano de Desenvolvimento da Escola, exercício de 2011 (PDDE-PDE/2011) , com fundamento nos arts. 10, § 1º, e 12, inciso II, da Lei 8.443/1992, c/c o art. 202, inciso II, §1º, do Regimento Interno do TCU, para que, no prazo de quinze dias, a contar do recebimento do ofício citatório, apresente alegações de defesa quanto à ocorrência abaixo indicada, em razão da conduta especificada, e/ou recolha, aos cofres do Fundo Nacional de Desenvolvimento da Educação (FNDE) , as importâncias abaixo indicadas, atualizadas monetariamente a partir das respectivas datas até o efetivo recolhimento, abatendo-se, na oportunidade, as quantias eventualmente ressarcidas, na forma da legislação em vigor:
	Irregularidade: não comprovação da boa e regular aplicação dos recursos federais repassados ao município de Dom Pedro/MA, em face da omissão no dever de prestar contas dos valores transferidos, no âmbito do PDDE/2011 e PDDE-PDE/2011:
Programa Dinheiro Direto na Escola - PDDE/2011 (peça 2, p. 70) :
	Data
	Valor Original
 (R$) 

	30/12/2010
	50.716,80

	30/12/2010
	5.329,70

	04/07/2011
	9.731,20

	04/07/2011
	13.132,40

	05/07/2011
	12.000,00

	06/07/2011
	50.973,00

	06/07/2011
	10.350,00

	06/07/2011
	3.634,30

	07/07/2011
	130,50

	12/07/2011
	1.687,00

	12/07/2011
	318,90

	12/07/2011
	3.812,40

	13/07/2011
	1.587,30

	31/08/2011
	87,00

	01/09/2011
	675,60

	01/09/2011
	337,80

	01/09/2011
	174,00

	Total
	164.677,90

PDDE-Plano de Desenvolvimento da Escola- PDDE-PDE/2011 (peça 2, p. 71) :
	Data
	Valor Original (R$) 

	29/12/2010
	66.000,00

	Total
	66.000,00

a)	Valor atualizado do débito (sem juros) em 20/8/2020: R$ 379.029,45 (peça 28) .
Responsável: Sra. Maria Arlene Barros Costa (CPF XXX.779.633-XX) , ex-Prefeita de Dom Pedro/MA (gestão 2009/2012) ;
	Conduta: em face da omissão nas prestações de contas, cujos prazos encerraram-se em 30/4/2013, não logrou êxito em demonstrar a boa e regular aplicação dos recursos federais recebidos à conta dos Programas PDDE/2011 e PDDE-PDE/2011;
	Dispositivos violados: art. 37, caput, c/c o art. 70, parágrafo único, da Constituição da República Federativa do Brasil; art. 93 do Decreto-lei 200/1967; art. 66 do Decreto 93.872/1986; arts. 19 a 21 da Resolução/CD/FNDE nº 17, de 19/4/2011 e inciso II do art. 6º da Resolução/CD/FNDE nº 25, de 24/5/2011;
	Evidências: Informação n° 150/2018 e nº 430/2018-SEOPC/COPRA/CGCAP/DIFIN/FNDE (peça 2, p. 22/23 e 68/69, respectivamente) e Relatório de Tomada de Contas Especial nº 310/2018-DIREC/COTCE/CGCAP/DIFIN-FNDE/MEC (peça 2, p. 70/75) ;
32.2.	informar à responsável que, caso venha a ser condenada pelo Tribunal, os débitos ora apurados serão acrescidos de juros de mora, nos termos do § 1º do art. 202 do RI/TCU;
32.3.	esclarecer à responsável, em obediência ao art. 12, § 2º, da Lei 8.443/1992, e ao art. 12, inciso VI, da Resolução TCU 170/2004, que o recolhimento tempestivo do débito somente saneará o processo caso seja reconhecida a sua boa-fé e não se constate outra irregularidade nas contas;
32.4.	realizar a AUDIÊNCIA da Sra. Maria Arlene Barros Costa (CPF XXX.779.633-XX) , ex-Prefeita de Dom Pedro/MA (gestão 2009/2012) , com fundamento nos arts. 10, § 1º, e 12, incisos I e III, da Lei 8.443/1992, c/c o art. 202, incisos I e III, do RI/TCU, para que, no prazo de quinze dias, apresente razões de justificativa quanto à omissão no dever de prestar contas dos recursos federais recebidos à conta dos Programas PDDE/2011 e PDDE-PDE/2011, cujos prazos encerraram-se em 30/4/2013;
	Responsável: Sra. Maria Arlene Barros Costa (CPF XXX.779.633-XX) , ex-Prefeita de Dom Pedro/MA (gestão 2009/2012) ;
	Irregularidade: não permitir a comprovação da boa e regular aplicação dos recursos federais repassados ao Município de Dom Pedro/MA, cujo prazo para prestar contas encerrou-se em 30/4/2013;
	Conduta: não disponibilizar as condições materiais mínimas e necessárias para que o seu sucessor pudesse apresentar a prestação de contas dos recursos federais recebidos à conta dos Programas PDDE/2011 e PDDE-PDE/2011, cujos prazos encerraram-se em 30/4/2013;
	Dispositivos violados: art. 37, caput, c/c o art. 70, parágrafo único, da Constituição da República Federativa do Brasil; art. 93 do Decreto-lei 200/1967; art. 66 do Decreto 93.872/1986; arts. 19 a 21 da Resolução/CD/FNDE nº 17, de 19/4/2011 e inciso II do art. 6º da Resolução/CD/FNDE nº 25, de 24/5/2011;
Evidências: Informação n° 150/2018 e nº 430/2018-SEOPC/COPRA/CGCAP-DIFIN/FNDE (peça 2, p. 22/23 e 68/69, respectivamente) e Relatório de Tomada de Contas Especial nº 310/2018-DIREC/COTCE/CGCAP/DIFIN-FNDE/MEC (peça 2, p. 70/75) ; 
32.5.	informar à responsável que a demonstração da correta aplicação dos recursos, perante este Tribunal, deve ocorrer por meio da apresentação de documentação comprobatória das despesas efetuadas, tais como notas fiscais, recibos, processos de pagamento, extratos bancários da conta específica (recursos federais transferidos e contrapartida) e da aplicação financeira, processos licitatórios, contratos e termos de adjudicação e homologação, bem como documentos que comprovem a execução dos objetos dos respectivos programas;
32.6.	esclarecer à responsável que a omissão inicial no dever de prestar contas, se não justificada, poderá ensejar o julgamento pela irregularidade das contas e a aplicação da multa prevista no art. 57 da Lei 8.443/92, nos termos do art. 16, inciso III, alínea 'a', da mesma norma, independentemente da comprovação da regular aplicação dos recursos no objeto pactuado;
32.7. 	encaminhar cópia da presente instrução ao responsável, a fim de subsidiar a apresentação de suas alegações de defesa e/ou razões de justificativa'.
23.	A propósito, no tocante aos valores que compuseram o débito imputado à responsável, observou-se que as datas utilizadas para sua atualização foram de emissão das ordens bancárias. A Resolução-TCU nº 71/2012 prescreve o seguinte, in verbis:
Art. 9º A atualização monetária e os juros moratórios incidentes sobre o valor do débito devem ser calculados segundo o prescrito na legislação vigente, a partir  (NR) (todo o art.) (Instrução Normativa nº 76, de 23/11/2016, DOU de 12/12/2016) :
I - da data do crédito na conta bancária específica, quando conhecida, ou da data do repasse dos recursos - no caso de omissão no dever de prestar contas ou de as contas apresentadas não comprovarem a regular aplicação dos recursos, exceto nas ocorrências previstas no inciso II deste artigo;
II - da data do pagamento - quando houver impugnação de despesas específicas e os recursos tiverem sido aplicados no mercado financeiro ou quando caracterizada responsabilidade de terceiro.
III - da data do evento, quando conhecida, ou da data de ciência do fato pela administração - nos demais casos. (grifos nossos) 
24.	No presente caso, as datas indicadas para cálculo do débito seriam de crédito em conta corrente. No entanto, o Relatório do Tomador de Contas (peça 2, p. 70) contemplou apenas as emissões das ordens bancárias, e não constaram dos autos os extratos detalhados por beneficiários dos depósitos. À peça 2, p. 4 a 8, vê-se que foram emitidas 140 ordens bancárias, destinadas a outras dezenas de entidades (peça 2, p. 9 a 13) , como escolas, conselhos e caixas escolares.
25.	Dessa forma propôs-se acolher, excepcionalmente, as datas das ordens bancárias como termo inicial para contagem de débito, acrescidas de três dias úteis, uma vez ser esse o tempo necessário a compensação dessas ordens bancárias em conta corrente. Tal metodologia se adequaria ao disposto no item I do art. 9º da Resolução-TCU nº  71/2012 uma vez que corresponde ao tempo de compensação das OBs, e também conta com precedente nesta Corte, quando prolatou o Acórdão 11869/2019-TCU-Primeira Câmara (Relator Ministro Benjamin Zymler) , quando acolheu em seu Relatório a proposta da unidade técnica nesse mesmo sentido. Ademais, o acréscimo de três dias úteis sobre as datas das ordens bancárias não implicaria realizar nova citação porque a alteração seria favorável ao responsável, afastando a hipótese de enriquecimento sem causa da Administração. As datas alteradas constaram do demonstrativo de débito inserto na proposta de encaminhamento (peça 28) .
26.	Em cumprimento ao pronunciamento da Unidade (peça 31) , foi efetuada a citação/audiência da responsável, como segue:
	Ofício
	Data de Recebimento do Ofício
	Observação
	Fim do Prazo para Defesa

	44765/2020-TCU/Seproc (peça 33) , de 24/8/2020
	29/9/2020, conforme AR de peça 34
	Ofício entregue no endereço da responsável, conforme pesquisa na peça 32
	14/10/2020

27.	Transcorrido o prazo regimental, a Sra. Maria Arlene Barros Costa permaneceu silente, devendo ser considerada revel, nos termos do art. 12, § 3º, da Lei 8.443/1992, tendo sido proposto, na última instrução, com a concordância do corpo diretivo (peças 36-38) , que suas contas fossem julgadas irregulares, condenando-a ao recolhimento do débito apurado e à multa prevista no art. 57 da Lei 8.443/1992.
28.	O Ministério Público de Contas manifestou-se de acordo com a referida proposta de encaminhamento, conforme peça 39; entretanto, o Relator, Exmo. Sr. Ministro-Substituto Augusto Sherman Cavalcante, em Despacho de peça 41, observou que 'a pesquisa de endereço da responsável (peça 32) apontou a existência de dois endereços nas bases de dados disponíveis ao Tribunal. Todavia, a citação foi realizada apenas no endereço obtido da base de dados da Receita Federal do Brasil (peças 33 e 34) '. Assim, restituiu os autos à SecexTCE para 'adoção das providências relativas à citação de Maria Arlene Barros Costa no segundo endereço mencionado na pesquisa à peça 32'.
29.	Foi efetuada a citação/audiência da responsável mediante Ofício 7960/2021-TCU/Seproc, recebido em 17/3/2021 (peças 43-44) , tendo ela, através de seu advogado legalmente constituído (procuração na peça 45) , apresentado suas alegações de defesa/razões de justificativa por meio do expediente de peça 46.
Alegações de defesa/razões de justificativa da Sra. Maria Arlene Barros Costa
30.	Alega, em síntese, que, apesar de ser a responsável legal pelo encaminhamento da prestação de contas, 'é consentâneo que quem organizava a documentação respectiva era uma equipe contratada', não sendo ela 'quem a organizava ou controlava os prazos', mas que, dentro das inúmeras outras funções que lhe eram atribuídas, 'tinha o cuidado de averiguá-la antes do envio'.
31.	Nessa mesma linha de raciocínio, argumenta que 'não é a simples condição de prefeita, à época dos fatos, que a torna responsável pelo não envio da prestação de contas, quando não evidenciada a vontade livre e consciente de sonegação das informações necessárias e obrigatórias à aplicação dos recursos transferidos ao Município', ainda mais quando o prazo para apresentação das contas passou para a gestão seguinte, não havendo 'qualquer comprovação de que a denunciada tenha agido com dolo, no sentido de se furtar da obrigação de apresentar prestação de contas, se é que essa existia, ou era exigível, à época'.
Análise das alegações de defesa/razões de justificativa da Sra. Maria Arlene Barros Costa
32.	As alegações de defesa/razões de justificativa da responsável não merecem ser acolhidas, pelos motivos a seguir expostos.
33.	O entendimento do TCU é no sentido de que o dever de prestar de contas é pessoal, cabendo ao responsável a obrigação de certificar-se de seu cumprimento, mesmo na hipótese de ter delegado a tarefa a outrem, sendo que a eventual delegação de tarefas acessórias ao dever de prestar contas não abrange a responsabilidade pela prestação de contas e pela consequente obrigação de comprovar a boa e regular aplicação dos recursos federais recebidos, as quais, por princípio, são indelegáveis (Acórdão 8662/2013-TCU-Primeira Câmara) .
35.	No caso de prefeitos municipais, a regra geral adotada pelo TCU é a de responsabilização pessoal do mandatário municipal, porquanto ainda que a execução dos recursos seja conduzida por auxiliares vinculados ao gabinete do chefe do executivo, tal aspecto não afasta a responsabilidade primária do titular (v.g. Acórdão 3161/2016-TCU-Plenário, relatora ministra Ana Arraes; e Acórdão 2603/2011-TCU-Plenário, relator ministro Walton Alencar Rodrigues) .
36.	Conforme apurado pelo Ministério Público junto ao TCU, com a chancela do Relator, nos termos do despacho de peça 27, 'caso a ex-gestora não tivesse conseguido apresentar essas prestações de contas ao FNDE, por eventuais problemas relacionados à fase de transição para o SiGPC, cabia-lhe repassar ao prefeito sucessor a documentação relativa às contas apresentadas pelas UEx, de forma que esse gestor pudesse posteriormente incluí-las no sistema. Entretanto, inexistem nos autos até o presente momento elementos comprobatórios de que a ex-prefeita tenha adotado essa providência - pelo contrário, o fato de seu sucessor ter protocolizado Representação junto ao Ministério Público Federal demonstra, em princípio, que ela não lhe teria repassado tal documentação. Essa providência do ex-prefeito sucessor também serve para lhe isentar de responsabilidade neste processo, nos termos da Súmula/TCU 230'.
37.	Nesse quadro, em que a responsável não comprovou ter adotado qualquer providência no sentido de obter os documentos relativos às prestações de contas da UEx, e, por conseguinte, repassá-los ao seu sucessor, deve-se rejeitar as alegações de defesa apresentadas.
Da análise da pretensão punitiva
38.	A pretensão punitiva do TCU, conforme Acórdão 1441/2016-TCU-Plenário, que uniformizou a jurisprudência acerca dessa questão, subordina-se ao prazo geral de prescrição indicado no art. 205 do Código Civil, que é de 10 anos, contado da data de ocorrência da irregularidade sancionada, nos termos do art. 189 do Código Civil, sendo este prazo interrompido pelo ato que ordenar a citação, a audiência ou a oitiva do responsável. Conforme o mesmo Acórdão, a ocorrência desta espécie de prescrição será aferida, independentemente de alegação da parte, em cada processo no qual haja intenção de aplicação das sanções previstas na Lei 8.443/1992.
39.	Considerando que o ato imputado foi a não comprovação regular da aplicação dos recursos transferidos ao Município por força do PDDE e do PDDE-PDE-ESCOLA, ambos no exercício de 2011, ante a omissão do dever de prestar contas, o início da contagem do prazo prescricional deverá coincidir com o final do prazo fixado para a apresentação das prestações de contas, que, no presente caso, ocorreu em 30/4/2013. Sendo assim, em razão de não ter transcorrido mais de 10 anos entre esta data e a data do ato que ordenou a citação (24/8/2020 - peça 31) , constata-se que não ocorreu a prescrição da pretensão punitiva.
40.	Dessa forma, a responsável deve ter suas contas serem julgadas irregulares, condenando-a ao recolhimento do débito apurado e à multa prevista no art. 57 da Lei 8.443/1992, e excluindo-se a responsabilidade do Sr. Hernando Dias de Macedo, prefeito sucessor (gestão 2013/2016) , tendo em vista que ele protocolizou Representação contra a ex-prefeita junto ao Ministério Público federal, a qual foi considerada suficiente, pela Procuradoria Federal no FNDE - PROFE, para afastar sua corresponsabilidade.
CONCLUSÃO
41.	A partir dos elementos constantes dos autos, foi possível verificar que  a Sra. Maria Arlene Barros Costa, Prefeita do Município de Dom Pedro/MA na gestão 2009/2012, era a pessoa responsável pela gestão e execução dos recursos federais recebidos à conta do PDDE e do PDDE-PDE-ESCOLA, repassados no exercício de 2011.
42.	Por outro lado, como os recursos foram repassados em 2011, o prazo inicialmente estabelecido pela Resolução/CD/FNDE nº 17/2011, para que se prestasse contas desses recursos ao FNDE, findou-se em 28/2/2012, portanto, dentro do mandato da prefeita antecessora. Entretanto, por meio da Resolução/CD/FNDE 2/2012, foi instituída a obrigatoriedade, a partir de 2012, de utilização do Sistema de Gestão de Prestação de Contas (SiGPC/FNDE) , para o processamento online de todas as fases relacionadas ao rito de prestação de contas dos recursos repassados a título de Transferências Voluntárias e Obrigatórias/Legais. Ao mesmo tempo, essa norma, nos termos do art. 8º, suspendeu inicialmente por cem dias os prazos de entrega das prestações de contas que tivessem vencimento entre 1º de janeiro e 31/7/2012. O prazo final para apresentação da prestação de contas acabou por ser estendido até 30/4/2013, conforme a Resolução/CD/FNDE 5/2013, o que o fez se adentrar ao mandato do prefeito sucessor.
43.	Portanto, conforme consignado pelo Relator, em função dessas prorrogações, a prefeita antecessora teve todo o exercício de 2012 para cobrar, analisar, consolidar e apresentar as contas ao FNDE. Caso ela não tivesse conseguido apresentar essas prestações de contas ao FNDE, por eventuais problemas relacionados à fase de transição para o SiGPC, cabia-lhe repassar ao prefeito sucessor a documentação relativa às contas apresentadas pelas UEx, de forma que esse gestor pudesse posteriormente incluí-las no sistema. Entretanto, inexistem nestes autos, até o presente momento, elementos comprobatórios de que a ex-prefeita tenha adotado essa providência - pelo contrário, o fato de seu sucessor ter protocolizado Representação junto ao Ministério Público Federal demonstrou, em princípio, que ela não lhe teria repassado tal documentação.
44.	Diante do exposto, propõe-se que suas contas sejam julgadas irregulares, e que a Sra. Maria Arlene Barros Costa seja condenada ao recolhimento do débito apurado e à multa prevista no art. 57 da Lei 8.443/1992.
45.	Propõe-se, ainda, a exclusão da responsabilidade do Sr. Hernando Dias de Macedo, Prefeito sucessor (gestão 2013/2016) , tendo em vista que ele protocolizou Representação contra a ex-prefeita junto ao Ministério Público federal, a qual foi considerada suficiente, pela Procuradoria Federal no FNDE - PROFE, para afastar sua corresponsabilidade.
PROPOSTA DE ENCAMINHAMENTO:
46.	Diante do exposto, submetem-se os presentes autos à consideração superior, propondo-se:
a) excluir a responsabilidade do Sr. Hernando Dias de Macedo (CPF XXX.340.443-XX) , Prefeito Municipal de Dom Pedro/MA na gestão 2013/2016;
b) julgar irregulares, nos termos arts. 1º, inciso I, 16, inciso III, alíneas 'a' e 'c', da Lei 8.443/1992 c/c os arts. 19 e 23, inciso III, da mesma Lei, e com os arts. 1º, inciso I, 209, I, 210 e 214, inciso III, do Regimento Interno, as contas da Sra. Maria Arlene Barros Costa (CPF XXX.779.633-XX) , condenando-a ao pagamento da quantia a seguir especificada, atualizada monetariamente e acrescida dos juros de mora, calculados a partir das datas discriminadas até a efetiva quitação do débito, após ter sido feito o ajuste de 3 (três) dias úteis em relação às datas das ordens bancárias, fixando-lhe o prazo de 15 (quinze) dias para que comprove, perante o Tribunal, o recolhimento da referida quantia aos cofres do Fundo Nacional de Desenvolvimento da Educação - FNDE, nos termos do art. 23, inciso III, alínea 'a', da citada Lei c/c o art. 214, inciso III, alínea 'a', do Regimento Interno, ante a não comprovação regular da aplicação dos recursos transferidos pelo FNDE ao Município de Dom Pedro/MA, no exercício de 2011, por força do Programa Dinheiro Direto na Escola - PDDE, e Programa Dinheiro Direto na Escola - Plano de Desenvolvimento da Escola - PDDE-PDE-ESCOLA, ante a omissão da prestação de contas:
Programa Dinheiro Direto na Escola - PDDE/2011:
	Data
	Valor Original (R$) 

	5/1/2011
	50.716,80

	5/1/2011
	5.329,70

	7/7/2011
	9.731,20

	7/7/2011
	13.132,40

	8/7/2011
	12.000,00

	11/7/2011
	50.973,00

	11/7/2011
	10.350,00

	11/7/2011
	3.634,30

	12/7/2011
	130,50

	15/7/2011
	1.687,00

	15/7/2011
	318,90

	15/7/2011
	3.812,40

	18/7/2011
	1.587,30

	5/9/2011
	87,00

	6/9/2011
	675,60

	6/9/2011
	337,80

	6/9/2011
	174,00

	Total
	164.677,90

PDDE-Plano de Desenvolvimento da Escola - PDDE-PDE/2011:
	Data
	Valor Original (R$) 

	4/1/2011
	66.000,00

	Total
	66.000,00

		c) aplicar à Sra. Maria Arlene Barros Costa (CPF XXX.779.633-XX)  a multa referida no art. 57 da Lei nº 8.443, de 1992, fixando-lhe o prazo de 15 (quinze) dias, a partir da notificação, para que comprove, perante o Tribunal, seu recolhimento aos cofres do Tesouro Nacional, atualizada monetariamente desde a data deste acórdão até a data do efetivo pagamento;
		d) autorizar, desde logo, a cobrança judicial da dívida, nos termos do art. 28, inciso II, da multicitada Lei 8.443/1992, caso não atendida a notificação;
		e) autorizar também  desde logo, se requerido, com fundamento no art. 26, da Lei 8.443/1992, c/c o art. 217, do Regimento Interno do TCU, o parcelamento da dívida em até 36 (trinta e seis) parcelas, incidindo sobre cada parcela, corrigida monetariamente, os correspondentes legais, fixando-lhe o prazo de quinze dias, a contar do recebimento da notificação, para comprovar perante o Tribunal o recolhimento da primeira parcela, e de trinta dias, a contar da parcela anterior, para comprovar os recolhimentos das demais parcelas, devendo incidir sobre cada valor mensal, atualizado monetariamente, os juros de mora devidos, no caso do débito, na forma prevista na legislação em vigor, alertando a responsável de que a falta de comprovação do recolhimento de qualquer parcela implicará o vencimento antecipado do saldo devedor, nos termos do art. 26, parágrafo único, da Lei 8.443/1992, c/c o art. 217, §2º, do Regimento Interno deste Tribunal;
f) enviar cópia do Acórdão a ser prolatado, bem como do Relatório e do Voto que o fundamentarem ao Chefe da Procuradoria-Geral da República no Maranhão, nos termos do § 3º do art. 16 da Lei 8.443/1992 c/c o § 7º do art. 209 do Regimento Interno do TCU, para adoção das medidas cabíveis, informando-lhe que o inteiro teor da deliberação pode ser consultado no endereço www.tcu.gov.br/acordaos;
g) encaminhar cópia do Acórdão que vier a ser proferido ao Fundo Nacional de Desenvolvimento da Educação - FNDE, e aos responsáveis, para ciência, informando que a presente deliberação, acompanhada do Relatório e do Voto que a fundamenta, está disponível para a consulta no endereço www.tcu.gov.br/acordaos, além de esclarecer que, caso requerido, o TCU poderá fornecer sem custos as correspondentes cópias, de forma impressa."
2.	O MP/TCU, representado pelo Procurador Júlio Marcelo de Oliveira, manifesta-se, em parecer à peça 51, de acordo com a proposta da unidade técnica.
	É o Relatório.

Tharick Santos Ferreira (OAB/MA 13.526).

Procurador Júlio Marcelo de Oliveira.

TOMADA DE CONTAS ESPECIAL. RECURSOS DO PDDE/2011. OMISSÃO NO DEVER DE PRESTAR CONTAS. CITAÇÃO. REJEIÇÃO DAS ALEGAÇÕES DE DEFESA. CONTAS IRREGULARES. DÉBITO. MULTA.

TOMADA DE CONTAS ESPECIAL (TCE)

Secretaria de Controle Externo de Tomada de Contas Especial (SecexTCE).

Trata-se de Tomada de Contas Especial instaurada pelo Fundo Nacional de Desenvolvimento da Educação (FNDE) em desfavor de Maria Arlene Barros Costa, ex-Prefeita (gestão 2009/2012) do Município de Dom Pedro/MA, em razão da omissão no dever de prestar contas dos recursos do Programa Dinheiro Direto na Escola - exercício de 2011 (PDDE/2011) e do Programa Dinheiro Direto na Escola - Plano de Desenvolvimento da Escola, exercício de 2011 (PDDE-PDE/2011) .
2.	No exercício de 2011 foi repassado ao Município de Dom Pedro/MA a quantia de R$ 230.677,90 por conta do PDDE/2011. O prazo para apresentação da prestação de contas findou-se em 30/04/2013, conforme a Resolução/CD/FNDE 5/2013, o que o fez se adentrar ao mandato do Prefeito sucessor, Hernando Dias Macedo. Dessa forma, a SecexTCE, com fundamento no entendimento firmado no Acórdão 6744/2018-TCU-Primeira Câmara, da minha relatoria, considerou inicialmente restar afastada a responsabilidade de Maria Arlene Barros pela prestação de contas, citando então o prefeito sucessor pelo débito decorrente da não comprovação da regular aplicação dos recursos em razão da omissão no dever de prestar contas.
3.	Vindo os autos ao meu Gabinete por intermédio do Ministério Público junto ao TCU, acolhi o parecer daquele Parquet, no sentido de imputar a responsabilidade nestes autos tão-somente à prefeita antecessora. Tal entendimento decorreu da consideração de que o Acórdão 6744/2018-TCU-Primeira Câmara não se aplicava ao presente caso, já que tratava de recursos do PDDE/2012. No caso dos recursos do PDDE/2011, entretanto, a então prefeita teve todo o exercício de 2012, quando ainda se encontrava no cargo, para receber, analisar, consolidar e encaminhar ao FNDE as contas dos recursos em tela, prestadas pelas Unidades Executoras (UEx) , e, caso não tivesse conseguido apresentar essas prestações de contas ao FNDE, por eventuais problemas relacionados à fase de transição para o sistema SiGPC, cabia-lhe repassar ao prefeito sucessor a documentação relativa às contas apresentadas pelas UEx, de forma que esse gestor pudesse posteriormente incluí-las no sistema. Dessa forma, o processo retornou à SecexTCE para a citação de Maria Arlene Barros Costa.
4.	A responsável apresentou alegações de defesa em resposta à sua segunda citação (peça 43) , em cuja oportunidade foi também realizada audiência para que apresentasse razões de justificativa quanto à omissão no dever de prestar contas dos recursos federais recebidos à conta dos Programas PDDE/2011 e PDDE-PDE/2011.
5.	A análise das alegações de defesa realizada pela SecexTCE, por meio da instrução de mérito transcrita no relatório parte desta deliberação, conclui pela sua rejeição. Dessa forma, aquela unidade técnica propõe julgar irregulares as presentes contas, imputando-se débito no valor apurado à responsável, além de aplicar-lhe a multa prevista no art. 57 da Lei 8.443/1992. O Ministério Público junto ao TCU avalizou a proposta da unidade técnica.
6.	Acolho o encaminhamento alvitrado pela SecexTCE, cuja análise adoto como parte das minhas razões de decidir.
7.	Em suas alegações de defesa a responsável se limitou a argumentar, em síntese, que: (a) tinha delegado a responsabilidade sobre a prestação de contas dos recursos a uma equipe contratada; e (b) que a simples condição de prefeita não a torna responsável pelo não envio da prestação de contas, ainda mais quando o prazo para apresentação das contas passou para a gestão seguinte. Tais alegações foram devidamente refutadas pela análise da SecexTCE, razão pela qual entendo desnecessárias considerações adicionais. No que tange ao fato de o prazo para prestação dessas contas ter adentrado o mandato do prefeito sucessor, tal questão não afasta a responsabilidade da responsável, ante o exposto no § 3 acima.
8.	O que se verifica, portanto, é que a responsável deixou passar a oportunidade oferecida por ocasião da sua citação por parte deste Tribunal para que pudesse apresentar a prestação de contas apta a demonstrar a regular aplicação dos recursos objeto desta tomada de contas especial. Dessa forma, cabe o julgamento pela irregularidade de suas contas, com a imputação do débito apurado, bem como a aplicação da multa prevista no art. 57 da Lei 8.443/1992. 
9.	Cumpre esclarecer que não incide no presente caso a prescrição da pretensão punitiva, nos termos do Acórdão 1441/2016-TCU-Plenário, tendo em vista que os recursos foram repassados no exercício de 2011, e o prazo para prestação de contas se encerrou em 30/04/2013, não tendo decorrido, em relação a ambos os eventos, o prazo prescricional de dez anos até a data do ato que ordenou a citação e a audiência (25/05/2020 - peça 27) .
10.	Também não há que se falar em prescrição da pretensão ressarcitória, mesmo em face do entendimento do Supremo Tribunal Federal exarado por ocasião do julgamento do RE 636.886/AL. Na mencionada decisão, conforme confirmado no julgamento dos embargos de declaração opostos pela Advocacia-Geral da União, o Ministro Alexandre de Moraes, relator do processo, anotou que  "[a]  pretensão  de  ressarcimento  ao  erário  em  face  de  agentes públicos reconhecida em acórdão de Tribunal de Contas prescreve na forma da Lei 6.830/1980 (Lei de Execução Fiscal) ". Portanto, o enunciado se refere à fase de execução judicial do título executivo decorrente de deliberação do Tribunal de Contas, uma vez que a prescrição se dá na forma da Lei 6.830/1980 (Lei de Execuções Fiscais) . A decisão não atinge, portanto, a fase constitutiva do título executivo, a cargo dos Tribunais de Contas, mas sim a fase de sua execução, no âmbito do poder judiciário. Mantém-se, assim, jurisprudência deste Tribunal, conforme a Súmula 282, estabelecendo que as ações de ressarcimento movidas pelo Estado contra os agentes causadores de dano ao erário são imprescritíveis.
11.	Por fim, deixo de acolher a proposta de se autorizar, desde já, o parcelamento da dívida por entender que essa autorização depende de solicitação expressa por parte do devedor.
12.	Nos termos do art. 12, inciso IV, da LO/TCU, c/c o § 7º, in fine, do art. 209 do RI/TCU, considero cabível, ainda, o envio de cópia da deliberação proferida nestes autos à Procuradoria da República no Estado do Maranhão para o ajuizamento das ações que considere cabíveis.
	Ante o exposto, manifesto-me por que o Tribunal aprove o Acórdão que ora submeto à apreciação deste Colegiado.
TCU, Sala das Sessões, em 23 de novembro de 2021.
AUGUSTO SHERMAN CAVALCANTI 
Relator